臺灣高等法院高雄分院民事判決　　　　　 95年度上字第192號
上　訴　人　乙○○
訴訟代理人　陳清朗律師
複代理人　　呂郁斌律師
被上訴人　　甲○○
上列當事人間請求損害賠償事件，上訴人對於民國95年9 月20日
臺灣高雄地方法院95年度訴字第97號第一審判決提起上訴，本院
於96年4月25日言詞辯論終結，判決如下：
    主     文
原判決關於駁回上訴人後開第二項之訴部分，及該部分假執行之
聲請，並訴訟費用之裁判廢棄。
被上訴人應給付上訴人新台幣貳佰貳拾柒萬元，及自民國九十五
年一月十三日起，至清償日止，按週年利率百分之五計算之利息
。
其餘上訴駁回。
第一、二審訴訟費用，由被上訴人負擔五分之三，餘由上訴人負
擔。
本判決命被上訴人給付部分，於上訴人以新台幣柒拾伍萬陸仟元
元為上訴人預供擔保後得假執行，但被上訴人以新台幣貳佰貳拾
柒萬元為上訴人預供擔保，得免為假執行。
    事實及理由
一、上訴人主張：兩造於民國85年5 月10日簽訂買賣契約書，由
    上訴人承買被上訴人所有坐落高雄市○○區○○段二小段92
    1 地號、921 之1 地號土地，及其上建號1821號即門牌號碼
    高雄市○○區○○街86號之房屋（下稱系爭房地），約定被
    上訴人應於85年12月30日前將系爭房地之所有權移轉登記予
    上訴人，上訴人除新台幣（下同）10萬元價金未付外餘已付
    清，詎被上訴人拒不辦理移轉登記，經上訴人就系爭房地聲
    請假處分，並起訴請求，迭經台灣高雄地方法院（下稱高雄
    地院）92年度訴字第942 號、臺灣高等法院高雄分院（高雄
    高分院）92年度上字第236 號及最高法院93年度台上字第12
    00號判決被上訴人應將系爭房地所有權移轉登記予上訴人確
    定。惟上訴人於93年7 月6 日接獲確定判決後，即至高雄市
    新興地政事務所辦理系爭房地之所有權移轉登記，竟發現系
    爭房地業經被上訴人以偽開立93年3 月20日所簽發、票號為
    264942號、面額為350 萬元之本票1 紙予訴外人姚莉，再由
    訴外人姚莉聲請高雄地院以93年度票字第2174號本票裁定准
    予強制執行，並聲請強制執行扣押後拍賣系爭房地，而執行
    法院第1 次拍賣鑑定價格核定為371 萬元，惟因無人承買而
    由訴外人姚莉以237 萬元承受取得所有權，致上訴人無法辦
    理系爭房地所有權移轉登記等情。爰依民法第226 條第1 項
    債務不履行之法律關係（上訴人於本院捨棄依侵權行為法律
    關係請求），求為命：被上訴人應給付上訴人371 萬元及自
    起訴狀繕本送達翌日即95年1 月13日起至清償日止，按週年
    利率5%計算之利息之判決。原審為上訴人敗訴之判決。上訴
    人於本院聲明：(一)原判決廢棄。(二)被上訴人應給付上訴人
    371 萬元，及自起訴狀繕本送達翌日即95年1 月13日起至清
    償日止，按週年利率5%計算之利息。(三)上訴人願供擔保，請
    准宣告假執行。
二、被上訴人則以：雙方並未成立系爭房地之買賣合意，當時的
    契約書是空白的，是上訴人自己填上姓名，足徵兩造間未就
    系爭房地訂立買賣契約。系爭買賣契約書既未約定以借款抵
    償買賣價金，則上訴人對被上訴人之150 萬元借貸債權，仍
    然存在，上訴人即無損害。又系爭房地為上訴人無權占有中
    ，拍賣公告載明「拍定後不點交」，勢必影響拍定金額，上
    訴人就此拍定金額之減少，與有過失，再依上訴人主張系爭
    房地買賣價金為10萬元加上150 萬元即160 萬元，上訴人所
    失利益應為系爭房地實際拍定金額，減除160 萬元及買受人
    應負擔之土地增值稅、買賣契約契稅，又上訴人無權占有系
    爭房地近10年，被上訴人為系爭房地所有權人，受有相當租
    金之損害，以每月1 萬元計算，被上訴人以此損害賠償債權
    ，主張與上訴人得請求金額抵銷。況系爭買賣契約第13條約
    定「甲方（即被上訴人）違反本契約各條之一者，除應返還
    對乙方（即上訴人）所收款項外，應再支付所收到款項內金
    額之違約金」依民法第250 條規定，上訴人除得請求此違約
    金之給付外，不得再行請求損害賠償，被上訴人與訴外人姚
    莉間的債權債務關係，被上訴人並無故意或過失損害上訴人
    的權利等語，資為抗辯，並於本院聲明：(一)上訴駁回。(二)如
    受不利判決，被上訴人願供擔保，請准免為假執行。
三、兩造不爭執事項：
  (一)被上訴人經高雄地院92年度訴字第942 號、高雄高分院92年
    度上字第236 號及最高法院93年度台上字第1200號判決確定
    應將系爭房地移轉登記予上訴人。
  (二)上訴人告訴被上訴人偽造債權而涉犯刑法偽造有價證券、偽
    造文書、詐欺罪等情，經高雄地院檢察署提起公訴（94年度
    偵續字第65號），惟嗣經高雄地院94年度易字第425 號及高
    雄高分院94上易第820號判決無罪確定。
  (三)被上訴人前曾與訴外人陳桂鑾公證結婚嗣並未離婚，訴外人
    姚莉知悉後要求離婚，離婚過程中有提及小孩生活費及教育
    費用，以及日後留在台灣生活費等問題。
  (四)訴外人姚莉離婚時並未取得我國國民身分證，無法在外工作
    ，且因訴外人姚莉在台並無親戚，被上訴人同意姚莉於離婚
    後仍同住台南市○○區○○街1段126號處。
  (五)訴外人姚莉就系爭房地向高雄地院民事執行處聲請強制執行
    ，第一次拍賣的鑑定價格核定為371萬元。
四、兩造所爭執之事項：(一)上訴人依民法第226 條第1 項債務不
    履行規定，請求被上訴人賠償損害，是否有理？(二)上訴人得
    請求被上訴人賠償金額為多少？茲述之如下：
  (一)上訴人依民法第226 條第1 項債務不履行規定，請求被上訴
    人賠償損害，是否有理？
  1.查上訴人主張兩造於85年5 月10日簽訂買賣契約書，由上訴
    人承買被上訴人所有系爭房地，約定被上訴人應於85年12月
    30日前將系爭房地之所有權移轉登記予上訴人，詎被上訴人
    拒不辦理移轉登記，經上訴人就系爭房地聲請假處分，並起
    訴請求，嗣經高雄地院92年度訴字第942 號、高雄高分院92
    年度上字第236 號及最高法院93年度台上字第1200號判決被
    上訴人應將系爭房地所有權移轉登記予上訴人確定。嗣訴外
    人姚莉聲請高雄地院以93年度票字第2174號本票裁定准予強
    制執行，隨即聲請強制執行扣押拍賣系爭房地，因無人承買
    而由訴外人姚莉承受移轉登記取得系爭房地所有權等情，有
    本院調來上開民事卷宗及高雄地院94年度執字第20723 號執
    行案卷可稽，自堪信為真實。被上訴人辯稱：雙方並未成立
    系爭房地之買賣合意，當時的契約書是空白的，是上訴人自
    己填上姓名，兩造間未就系爭房地訂立買賣契約云云，就上
    開確定判決所認定之事實再為爭執，應無可採。
  2.按因可歸責於債務人之事由，致給付不能者，債權人得請求
    賠償損害，民法第226 條第1 項定有明文。故因可歸責於債
    務人之事由，致原定給付不能實現，仍應由債務人負責，債
    權人自得請求賠償（最高法院94年度台上字第2164號判決參
    照）。本件上訴人前訴請被上訴人就系爭房地所有權移轉登
    記事件，前經法院判決上訴人勝訴確定，但訴外人姚莉聲請
    強制執行系爭房地，因無人承買並由姚莉以237 萬元承買，
    致上訴人無從辦理系爭房地所有權移轉登記而給付不能，係
    可歸責於被上訴人之債務不履行情形，上訴人自得本於民法
    第226 條第1 項之規定，請求被上訴人賠償損害。
  (二)上訴人得請求被上訴人賠償金額為多少？
  1.按損害賠償，除法律另有規定或契約另有訂定外，應以填補
    債權人所受損害及所失利益為限。依通常情形，或依已定之
    計劃、設備或其他特別情事，可得預期之利益，視為所失利
    益，民法第216 條定有明文。上訴人主張系爭房地拍賣第一
    次鑑價為371 萬元，因認被上訴人應賠償371 萬元之損失云
    云，惟查系爭房地經鑑價核定第一次拍賣價額371 萬元經拍
    賣無人承買，嗣由訴外人姚莉以237 萬元承受，已如前述，
    足見上訴人請求賠償371 萬元顯屬無據，參以系爭買賣契約
    第13條約定「甲方（即被上訴人）違反本契約各條之一者，
    除應返還對乙方（即上訴人）所收款項外，應再支付所收到
    款項內金額之違約金」，本件上訴人係以150 萬元扣抵價金
    ，依上開約定違約金為300 萬元，本院認該違約金約定亦屬
    過高，本院斟酌上情認以訴外人姚莉承受系爭房地237 萬元
    為上訴人因被上訴人給付不能所受之損害為適當。本件上訴
    人依債務不履行之法律關係，請求被上訴人賠償損害，而不
    依買賣契約請求被上訴人給付違約金，於法並無不合。且本
    院認上訴人因被上訴人給付不能所受損害237 萬元，亦未超
    過兩造約定之違約金300 萬元。被上訴人抗辯系爭買賣契約
    第13條約定「甲方（即被上訴人）違反本契約各條之一者，
    除應返還對乙方（即上訴人）所收款項外，應再支付所收到
    款項內金額之違約金」，依民法第250 條規定，則上訴人除
    得請求此違約金之給付外，不得再行請求損害賠償云云，尚
    無可採。次查，上訴人尚有10萬元未給付被上訴人，為兩造
    所不爭執，上訴人所受損害237 萬元自應扣除10萬元，是上
    訴人得向被上訴人請求賠償金額為227 萬元。
  2.被上訴人辯稱：上訴人對被上訴人之150 萬元之借貸債權仍
    然存在，上訴人即無損害云云。惟查，上訴人對被上訴人之
    150 萬元之借貸債權已扣抵系爭房地部分買賣價金，為上開
    確定判決所認之事實，被上訴人執此抗辯，尚無可採。又系
    爭房地上訴人於85年間係因買受而占有使用中，已經上訴人
    陳稱明確（原審卷104 頁），系爭房地被查封執行拍賣與上
    訴人占有使用系爭房地無關，系爭房地與兩造之老家即民有
    街84號緊鄰，兩房本合而為一供全家使用中，有照片為證（
    附高雄地院92度訴字第942 號卷28至頁），上訴人於85年間
    買受系爭房地即占有使用，被上訴人均無異議，足見被上訴
    人同意上訴人占有使用系爭房地，被上訴人辯稱系爭房地為
    上訴人無權占有，拍賣公告載明「拍定後不點交」，勢必影
    響拍定金額，上訴人就此拍定金額之減少，與有過失，上訴
    人無權占有系爭房地近10年，被上訴人受有相當租金之損害
    ，以每月1 萬元計算，被上訴人以此損害賠償債權，主張與
    上訴人得請求金額抵銷云云，依上說明，均無可採。被上訴
    人又辯稱：上訴人所失利益應就系爭房地實際拍定金額，再
    減除150 萬元及買受人應負擔之土地增值稅、買賣契約契稅
    云云，然查，上開150 萬元已經上訴人扣抵為系爭房地買賣
    價金之一部，並非上訴人未交付，被上訴人主張減除自無可
    採。而系爭買賣契約第6 條固約定「關於本件買賣土地增值
    稅由乙方（即上訴人）負擔，房屋契稅由乙方負擔。」惟被
    上訴人既未依約履行出賣人移轉系爭房地所有權之義務，尚
    難依契約約定使上訴人負擔系爭房地之相關稅捐，況且自不
    可歸責之上訴人所得請求之損害賠償金額中扣除稅金，而由
    可歸責之被上訴人享受其利益，非但顯失公平，亦與填補債
    權人請求債務人交付房地時應有狀態之賠償原則不符，被上
    訴人抗辯損害賠償金額應扣除增值稅、契稅云云，亦無可採
    （最高法院86年度台上字第2326號判決參照）。
五、綜上所述，上訴人本於債務不履行之法律關係，請求被上訴
    人給付227 萬元及自起訴狀繕本送達翌日即95年1 月13日起
    至清償日止，按週年利率5%計算之利息，為有理由，應予准
    許。逾此所為請求，為無理由，應予駁回。又，上訴人勝訴
    部分，兩造分別陳明願供擔保為准、免假執行之宣告，經核
    於法並無不合，爰分別酌定相當擔保金額准許之。至於上訴
    人敗訴部分，其假執行之聲請失所附麗，應併予駁回。原審
    就上開應准許部分，為上訴敗訴之判決，並駁回其假執行之
    聲請，尚有未洽，上訴意旨求予廢棄改判，為有理由，爰由
    本院予以廢棄改判如主文第2 項所示，並依聲請為附條件之
    准、免假執行之宣告。至於上訴人之請求不應准許部分，原
    判決為上訴人敗訴之判決，並駁回其假執行之聲請，經核於
    法並無不合，上訴意旨求予廢棄改判，為無理由，應予駁回
    。
六、據上論結，本件上訴為一部有理由，一部無理由，依民事訴
    訟法第450 條、第449 條第1 項、第79條、第463 條、第39
    0條第2項、第392條第2項，判決如主文。
中　　華　　民　　國　　96　　年　　5 　　月　　9 　　日
                            民事第五庭
                                審判長法官    蔡明宛
                                法      官    林健彥
                                法      官    曾錦昌
以上正本證明與原本無異。
如對本判決上訴，須於判決送達後20日內向本院提出上訴狀，其
未表明上訴理由者，應於上訴後20日內向本院提出上訴理由書（
均須按他造當事人之人數附繕本）。
上訴時應提出委任律師或具有律師資格之人之委任狀，並依附註
條文規定辦理。
中　　華　　民　　國　　96　　年　　5 　　月　　9 　　日
                                書  記  官    郭蘭蕙
附註：民事訴訟法第466 條之1 ：
對於第二審判決上訴，上訴人應委任律師為訴訟代理人，但上訴
人或其法定代理人具有律師資格者，不在此限。
上訴人之配偶、三親等內之血親、二親等內之姻親，或上訴人為
法人、中央或地方機關時，其所屬專任人員具有律師資格並經法
院認適當者，亦得為第三審訴訟代理人。
第1 項但書及第2 項情形，應於提起上訴或委任時釋明之。
